臺灣桃園地方法院民事判決　　　　　　 93年度簡上字第141號
上　訴　人　丙○○
訴訟代理人　林清漢律師
被上訴人　　甲○○
訴訟代理人　蘇明淵律師
複代理人　　謝孟儒律師
上列當事人間請求確認本票債權不存在事件，上訴人對於民國93
年6 月8 日本院中壢簡易庭92年度壢簡字第1089號第一審判決提
起上訴，於民國94年1 月11日言詞辯論終結，本院判決如下：
    主  文
原判決關於確認本院九十二年度票字第一０一五號裁定，命被上
訴人給付上訴人新台幣壹仟壹佰零玖萬零肆佰陸拾肆元，及自民
國九十年四月三十日起至清償日止，按週年利率百分之六計算之
利息之本票債權不存在部分廢棄。
上列廢棄部分，被上訴人在第一審簡易之訴駁回。
第一審（除確定部分外）、及第二審訴訟費用由被上訴人負擔。
    事  實
甲、上訴人方面：
一、聲明：如主文第一項、第二項所示。
二、陳述：除與原審判決記載相同者，茲予以引用外，補稱略以
    ：兩造與第三人徐淑華、乙○○於民國88年間投資第三人錩
    茂企業有限公司（下稱錩茂公司），並由徐淑華擔任名義負
    責人，而由被上訴人之配偶乙○○實際經營。嗣被上訴人、
    第三人徐淑華、乙○○因錩茂公司財務困境，自89年1月15
    日起至90年7月18日止，向上訴人借用計新台幣（下同）42,
    058,412元，部分清償並經兩造會算後尚欠15,000,000元，
    並因第三人徐淑華、乙○○信用不足，乃由被上訴人簽發鈞
    院九十二年度票字第一０一五號裁定所載面額15,000,000元
    本票一紙（下稱系爭本票）交付上訴人。詎上訴人屆期提示
    ，未獲兌現，乃聲請鈞院同上本票准予強制執行之裁定。又
    系爭本票發票日、到期日分別載為90年3月10日、90年4月30
    日，純係被上訴人稱其不知如何簽發本票，而由上訴人交付
    如庭陳載有發票日、到期日分別為90年3月10日、90年4月30
    日之本票供被上訴人參考，詎被上訴人照錄該本票之發票日
    ，致與被上訴人係於兩造在同上會算至90年7月20日所欠款
    項後再簽發系爭本票之日期不合。再依同上會算紀錄錩茂公
    司至系爭本票所載發票日90年3月10日止，僅欠上訴人2,107
    ,764 元，被上訴人實無於90年3月10日時即能預見錩茂公司
    至90年7月20日止積欠上訴人款項數額，而憑以簽發系爭本
    票。惟因兩造會算紀錄所載錩茂公司至90年7月20日止，僅
    欠上訴人借款11,090,464元，上訴人就系爭本票債權僅主張
    在11,090,464元，及自90年4月30日起至清償日止，按週年
    利率6%計算之利息範圍之票據債權存在，並求為判決如上訴
    聲明所示等語。
三、證據：除援用原審立證方法外，再提出本票一紙為證，並聲
    請命兩造親自到場對質。
乙、被上訴人方面：
一、聲明：上訴駁回。
二、陳述：除與原審判決記載者相同者，茲予以引用外，補稱略
    以：系爭本票係被上訴人應上訴人請求，遂基於為上訴人擋
    債之通謀虛偽意思而簽發，並無上訴人所稱借貸或擔保之原
    因關係存在，且被上訴人並未在錩茂公司上班，並無擔保錩
    茂公司債務之原因。況被上訴人簽發系爭本票時，上訴人已
    陷入財務危機，亦無借予錩茂公司數千萬元之財力，系爭本
    票債權自因通謀虛偽意思而無效。
三、證據：除援用原審立證方法外，並聲請訊問證人乙○○。
    理　由
一、本件被上訴人起訴主張上訴人持有被上訴人簽發系爭本票1
    紙，並向本院聲請本票裁定，經本院以92年度票字第1015號
    本票准予強制執行裁定，命被上訴人給付上訴人15,000,000
    元，及自90年4月30日起至清償日止，按週年利率6%計算之
    利息。惟兩造間並無任何債權、債務關係，係因上訴人向被
    上訴人稱其為避免眾多債權人對其追討債權，商請被上訴人
    簽發系爭本票供上訴人持向債權人彰顯債權，上訴人保證不
    對被上訴人行使系爭本票之權利。被上訴人遂應其請求，並
    基於通謀虛偽之意思，而簽發系爭本票，並非如上訴人所稱
    係為擔保錩茂公司之借款債務而簽發。系爭本票既因通謀虛
    偽表示而無效，被上訴人自得提起本訴，並聲明求為判決確
    認本院92年度票字第1015號裁定，命被上訴人給付上訴人15
    ,000,000 元，及自90年4月30日起至清償日止，按週年利率
    6%計算之利息之本票債權不存在。上訴人則以被上訴人係依
    錩茂公司會算至90年7月20日止尚欠上訴人借款數額加計利
    息，而簽發系爭本票以為擔保，非如被上訴人所稱係因通謀
    虛偽之意思表示而簽發，系爭本票債權在兩造會算紀錄所載
    錩茂公司至90年7月20日尚欠上訴人借款11,090,464元自屬
    存在（原判決確認系爭本票債權超過11,090,464元，及自90
    年4月30日起至清償日止，按週年利率6%計算之利息範圍之
    本票債權不存在部分，未據上訴，已告確定。）等語資為抗
    辯。
二、本件被上訴人主張上訴人持有被上訴人簽發系爭本票1 紙，
    並向本院聲請本票裁定，經本院以92年度票字第1015號本票
    准予強制執行裁定，命被上訴人給付上訴人15,000,000 元
    ，及自90年4月30日起至清償日止，按週年利率6%計算之利
    息等事實，為兩造所不爭，並經本院調閱本院92年度票字第
    1015號民事卷宗查核屬實。被上訴人此部分主張之事實，自
    為真實可信。
三、按「支票乃文義證券及無因證券，故支票上之權利義務，悉
    依票上所載文義定之，與其基礎之原因關係各自獨立。支票
    上權利之行使，不以其原因關係存在為前提，是以執票人行
    使支票上權利時，就其基礎之原因關係確係有效存在，並不
    負舉證責任。反之，若票據債務人以自己與執票人間所存抗
    辯之事由，對抗執票人，依票據法第13條規定觀之，固非法
    所不許，惟應由票據債務人就該抗辯事由負舉證之責任」、
    「查上訴人既否認被上訴人所主張系爭支票簽發之原因關係
    為『消費借貸』，並始終堅稱係被上訴人向其『借票』，則
    原審認應由上訴人就其抗辯之『借票』事實舉證證明，即無
    舉證責任分配錯誤之問題。」最高法院78年度台上字第485
    號、87年度台簡上字第24號判決意旨可資參照。經查，本件
    被上訴人訴請確認上訴人就系爭本票債權不存在，係主張其
    係基於兩造間通謀虛偽之意思表示而簽發系爭本票云云，既
    為上訴人所否認，並辯稱兩造間係因借貸關係存在而簽發系
    爭本票，系爭本票債權在兩造會算紀錄所載錩茂公司至90年
    7月20日尚欠上訴人借款11,090,464元，及自90年4月30日起
    至清償日止，按週年利率6%計算之利息範圍內存在等語，自
    應由被上訴人就其所主張「系爭本票係其基於兩造間通謀虛
    偽之意思表示」此有利於己之事實負舉證責任，上訴人對所
    抗辯「消費借貸關係存在」一事，並不負舉證責任，至於最
    高法院73年度第1次民事庭會議決議所謂：「支票雖為無因
    證券，惟於執票人主張發票人係向執票人借款而簽發支票為
    清償方式，發票人復抗辯未收受借款者，兩造間就原因關係
    是否成立之爭執，即應依一般舉證責任原則，由執票人就借
    款已經支付之事實，負舉證責任」之情形，係指兩造間就系
    爭支票之原因關係為借貸關係，並無爭執，惟票據債務人復
    抗辯未收受借款者，始應依一般舉證責任原則，由執票人就
    借款已經支付之事實，負舉證責任。本件係被上訴人即票據
    債務人主張系爭本票係基於兩造間之通謀虛偽意思表示而簽
    發，既經上訴人即執票人否認，被上訴人即票據債務人自應
    就原因關係為「通謀虛偽意思之表示」之抗辯，負舉證責任
    」。縱上訴人即執票人否認系爭本票原因係因通謀虛偽之意
    思而簽發，並另主張票據原因關係為借貸，係附理由之否認
    ，毋庸就票據原因為借款一事，負舉證之責。查，被上訴人
    就其主張「系爭本票之原因關係因兩造通謀虛偽表示而簽發
    」一事，雖經被上訴人所聲請訊問之證人即被上訴人配偶乙
    ○○證稱其為錩茂公司現場技術負責人，簽發系爭本票之日
    ，上訴人在錩茂公司一樓碰到證人乙○○，上訴人僅打招呼
    ，惟未言及何事到錩茂公司，即自行到二樓找被上訴人，證
    人乙○○後因拿圖面資料到二樓看到兩造談到上訴人之事，
    待證人乙○○找完資料下樓時，聽到簽發本票之事，證人乙
    ○○乃走到被上訴人簽發系爭本票處，詢問被上訴人因何原
    因簽發系爭本票，被上訴人稱係上訴人欠他人債務被追殺，
    請被上訴人簽發本票幫上訴人擋債務，證人乙○○僅表示「
    嗯，好。」。當時被上訴人正在簽發系爭本票，上訴人並要
    求證人乙○○背書，惟被上訴人表示既然係為擋債，就不需
    要背書，因證人乙○○與被上訴人夫妻間均由被上訴人負責
    ，證人乙○○當場並未表示其他意見，亦沒有背書就離開二
    樓，僅兩造留在現場。證人乙○○在場時，被上訴人在系爭
    本票係填載到
    元，向被上訴人詢問金額何以填載如此鉅額，被上訴人表示
    既然要擋債就填載多些，證人乙○○當場並未詢問何以決定
    面額為15,000,000元。證人乙○○當場僅見到到期日，並未
    見到發票日即離開，故不知系爭本票票載發票日是否即為實
    際發票日。簽發系爭本票之前，因上訴人負責錩茂公司財務
    ，其事先曾告訴證人乙○○及被上訴人對外負債之情形，如
    將上訴人以亞太公司支票調借債務在內，上訴人應有上億元
    之債務等語（見本院93年12月9日準備程序筆錄。），然與
    被上訴人所述上訴人於簽發系爭本票之日到錩茂公司二樓，
    證人乙○○本來就在二樓辦公室，其與證人乙○○事先並不
    知道上訴人當天會到錩茂公司，事前亦未言及簽發本票之事
    由，係上訴人到現場時，直接向被上訴人表示上訴人與亞太
    公司財務困難，及被上訴人是否相信上訴人，經被上訴人詢
    問後，上訴人再表示因他人催討債務，請求被上訴人簽發本
    票幫其擋債，並承諾不會行使票據權利。被上訴人因認上訴
    人負責錩茂公司之財務，故簽發系爭本票。證人乙○○自上
    訴人到場至離去均坐在二樓辦公室沙發，並未行至被上訴人
    簽發本票之處，上訴人並於收受系爭本票後立即離開，沒有
    留下來談論事情。上訴人當時僅表示簽發本票係為擋債，並
    未提出簽發多少面額，係被上訴人自行決定填載15,000,000
    元，當場均未討論金額多少，僅於上訴人拿到本票時，才表
    示面額怎麼這麼多，被上訴人當場表示要擋債就填多一點，
    到期日亦由被上訴人自行決定，上訴人亦未當場告訴被上訴
    人積欠何人的債務及債務總金額等情（見本院同上準備程序
    筆錄）。證人乙○○證述與被上訴人陳述就上訴人到錩茂公
    司二樓之情形、證人乙○○在場之位置、活動、是否參與談
    話、是否詢問票載金額何以為15,000,000元及上訴人離去現
    場等重要情節，存在相互矛盾之處。證人乙○○所為證述既
    有前述嚴重瑕疵，自非真實可信，不足證明被上訴人主張「
    系爭本票係因兩造基於為上訴人擋債之通謀虛偽意思表示而
    簽發」之事實為真實。被上訴人復未能就其所稱通謀虛偽云
    云，舉出其他證據以實其說，自無從為有利於被上訴人之認
    定。
四、綜上所述，被上訴人就其起訴主張系爭本票係因兩造基於為
    上訴人擋債之通謀虛偽意思表示而簽發，既未能舉證以實其
    說，自不得執以對抗執票之上訴人。從而，被上訴人請求判
    決確認上訴人持有被上訴人所簽發系爭本票在11,090,464元
    ，及自90年4月30日起至清償日止，按週年利率6%計算之利
    息範圍之票據債權不存在，為無理由，不應准許（原判決確
    認系爭本票債權超過11,090,464元，及自90年4月30日起至
    清償日止，按週年利率6%計算之利息範圍之本票債權不存在
    部分，未據上訴人上訴，已告確定。）。原審判決就前述不
    應准許部分確認系爭本票債權不存在，自有未洽。上訴意旨
    指摘原判決有前述不當之處，求予廢棄改判，為有理由，自
    應由本院予以廢棄改判如主文第二項所示。
五、本件事證已臻明確，兩造其餘主張及舉證，核與判決結果不
    生影響，爰不另一一論述，併予敘明。
六、據上論結，本件上訴為有理由，依民事訴訟法第436條之1第
    3項、第450條、第78條，判決如主文。
中　　華　　民　　國　　94　　年　　1 　　月　　25　　日
                  民事第一庭    審判長法　官　郭琇玲
                                      法　官　鍾淑慧
                                      法　官　張天民
上列正本證明與原本無異
如對本判決上訴，須於判決送達後20日內向本院提出上訴狀，同
時表明上訴理由；如已於本判決宣示後送達前提起上訴者，應於
判決送達後10日內補具上訴理由（均須按他造當事人之人數附繕
本）。
中　　華　　民　　國　　94　　年　　1 　　月　　25　　日
                                  書記官　蔡紫凌
